最高法院民事判決　　　　　　　　　　　　　　　　九十一年度台上字第九○二號
　　上　訴　人　甲○○
　　訴訟代理人　洪堯欽律師
　　被 上訴 人　乙○○
右當事人間請求損害賠償事件，上訴人對於中華民國八十九年九月五日台灣高等法院
第二審判決（八十九年度重上字第二○三號），提起上訴，本院判決如左：
    主  文
原判決除假執行部分外廢棄，發回台灣高等法院。
    理  由
本件被上訴人主張：上訴人以其所有坐落新竹縣竹東鎮○○段一、四○、四一、四二
號土地四筆及地上二層樓房一棟以每坪新台幣（下同）八萬元之價格委託其兄李紹白
及江水棠出售，價差由仲介人取得。經第一審被告傅黎志邀同黃慶讚購買，並謊稱該
地有藍真民意欲以每坪十一萬五千元買受，地主只賣九萬五千元，有價差可賺云云。
黃慶讚再邀伊合資，並與第一審共同被告羅國雄約定於民國七十九年十月九日晚在台
中全國飯店與藍真民簽約將該地轉賣。使伊誤認有每坪二萬元之價差可賺，而決定與
黃慶讚、傅黎志三人合資向上訴人購買。乃經由江水棠介紹與上訴人洽談買賣。上訴
人亦佯稱其每坪賣九萬五千元，使伊陷於錯誤，與上訴人於同年十月九日訂立買賣契
約，並交付定金三千萬元；另傅黎志亦給付定金三千萬元，黃慶讚給付九百零八萬四
千九百五十元。乃依約定時間至全國飯店欲與藍真民簽約時，羅國雄藉口時間已晚，
延展至次日簽約，屆時藍真民、羅國雄二人即避不見面。致伊在未能及時轉售，無力
支付後期價金之情形下，所付定金因違約，為上訴人沒收，始知受騙等情，求為命上
訴人與羅國雄、傅黎志連帶給付伊三千萬元及自七十九年十月十日起至清償日止按週
年利率百分之五計付利息之判決。
上訴人則以：伊僅委由李紹白及江水棠仲介賣地而於談妥買賣後，出面與買受人簽約
，並未參與談論買賣之事，故未行詐使買受人陷於錯誤而給付定金。嗣後買受人違約
不付價金，伊依約沒收定金，係權利之合法行使。且已將所沒收之定金為取回所有權
狀及切結書而加計利息交由被上訴人之代理人洪清良返還被上訴人等語，資為抗辯。
原審維持第一審所為上訴人敗訴判決，駁回其上訴，無非以：被上訴人既主張上訴人
係委由李紹白、江水棠以每坪八萬元出售系爭土地，言明不付佣金而以價差為酬，則
上訴人以每坪九萬五千元與被上訴人等訂約而不告知其每坪僅賣八萬元之售價，乃基
於其與仲介人間之約定，為使仲介人獲得價差而有保守秘密之必要，尚難據此認其有
詐欺之行為。又依被上訴人所稱：仲介人李紹白、江水棠皆不知情而未參與行詐。係
傅黎志自江水棠處得悉上訴人售地之事後，始邀經營建設公司之黃慶讚買地，黃慶讚
再邀被上訴人合資，被上訴人再邀其姊夫莊秋禮共同出資，最後由傅黎志、黃慶讚、
莊秋禮及被上訴人出資合買，但僅由傅黎志、被上訴人二人出名與上訴人簽約之陳述
，應是傅黎志於得悉上訴人售地之際臨時勾結羅國雄行詐。尚乏證據可資認定上訴人
事先參與詐欺。惟仲介報酬應由居間人取得，傅黎志係買受人而非居間人，竟於兩造
訂約之翌日，以收取居間報酬為名，取回其所付定金三千萬元之票據。其餘被上訴人
所付定金三千萬元及黃慶讚之定金九百零八萬餘元，均由上人一人取得並進而沒收，
並未給付居間人李紹白及江水棠居間報酬，亦未分與傅黎志及羅國雄。即堪認定上訴
人確有於被上訴人等與之簽約後，參與以沒收定金之方法行詐欺事實。另被上訴人已
否認委由洪清良賣地及收受上訴人退還之定金，至上訴人所提出刑事筆錄及合作金庫
存摺，僅能證明系爭土地所有權狀係由保管之代書，以電話徵得被上訴人在「沒辦法
就同意」情形下之同意後，交傅黎志取回及簽約後約一個月被上訴人前往看系爭土地
時見到洪樹聰及洪清良，據他們說要介紹人來買地，以後沒再與洪樹聰接觸以及上訴
人有於八十年十二月間提交四千六百萬元與洪清良之事實而已。被上訴人既稱係在不
得不同意之情形下同意由傅黎志取去所有權狀，固不足認其有委託洪清良代理出賣系
爭土地之事實。且於看地時巧遇洪清良父子而非事先相約，彼等亦僅表示要主動介紹
而非受委任被動介紹人賣地，未再與洪樹聰接觸，亦不能由此推定必曾再與洪清良接
觸。應認被上訴人否認委由洪清良賣地為可信。且亦無從據洪清良收受四千六百萬元
推定係代理被上訴人受領而生返還定金之效力。則由上訴人返還三千萬元定金與買受
人傅黎志及獨自詐得其餘定金三千九百餘萬元之事實，已足據以認定其與傅黎志、羅
國雄、藍真民勾結共同行詐屬實。被上訴人依共同侵權行為請求賠償損害之法律關係
訴請上訴人與傅黎志、羅國雄連帶賠償其所付定金三千萬元及自被詐取該定金之翌日
即七十九年十月十日起算之遲延利息，洵屬正當等詞，為其判斷之基礎。
惟原判決既認定被上訴人主張上訴人係委由李紹白、江水棠以每坪八萬元出售系爭土
地，言明不付佣金而以價差為酬，則上訴人以每坪九萬五千元與被上訴人等訂約而不
告知其每坪僅賣八萬元之售價，乃基於與仲介人間之約定，為使仲介人獲得價差而有
保守秘密之必要，尚難據此認其有詐欺之行為等情，及認定傅黎志於得悉上訴人售地
之際，臨時勾結羅國雄行詐，尚乏證據可資認定上訴人亦事先參與詐欺等情，已與被
上訴人之主張及刑事判決認定不同，倘原審上開認定無誤，則依兩造所定不動產買賣
契約第十一條約定：「甲（指被上訴人）如違約不願承買，或不履行按分期交付價款
時，或因可歸責於甲之事由，致不能按約交付價款時，不待催告，願將已付定金全部
給乙方（指上訴人）沒收作為違約金」，上訴人沒收被上訴人所交付之定金係屬有據
，何以上訴人於被上訴人違約時，依約沒收買受人所交付定金，即係上訴人與傳黎志
、羅國雄、藍真民共同行詐？尚滋疑義。原審未說明認定之依據，已嫌疏略；況上訴
人於原審抗辯：「上訴人收受傅黎志、乙○○、黃慶讚等人買受土地訂金六千九百萬
元，其中三千萬元係因仲介人李紹白（即上訴人兄長）要求收到訂金後，須先給付部
分佣金，上訴人基於李紹白是兄長，且為促進賣地順利，認為可以配合，故將三千萬
元支票交給李紹白，事後才知李紹白將支票轉給傅黎志……並非上訴人將自買受人所
收之訂金，退還予其中一位共同買受人」，其所舉證人江水棠證稱「那時李紹白拿三
千萬元還給傅黎志」等語（見原審卷五二、五三、八七頁），上訴人有無將三千萬元
直接交付傅黎志，攸關上訴人有無共同行詐，原審未說明其取捨意見，即為不利上訴
人之論斷，亦有判決不備理由之違法。上訴論旨，指摘原判決不當，求予廢棄，非無
理由。
據上論結，本件上訴為有理由。依民事訴訟法第四百七十七條第一項、第四百七十八
條第一項，判決如主文。
中      華      民      國    九十一    年      五      月      十      日
                              最高法院民事第六庭
                                  審判長法官 吳  正  一
                                        法官 劉  福  來
                                        法官 鄭  玉  山
                                        法官 黃  義  豐
                                        法官 葉  勝  利
　　　右正本證明與原本無異
 　　　　　                              　　　書  記  官
中      華      民      國    九十一    年      五      月    二十九    日
